臺灣高雄地方法院刑事判決　　　　　　 96年度簡上字第261號
上　訴　人
即　被　告　聯宏交通企業股份有限公司
兼　代表人　乙○○
上列上訴人即被告因違反勞動基準法案件，不服本院高雄簡易庭
中華民國96年2 月12日96年度簡字第599 號簡易判決（聲請簡易
判決處刑案號：96年度調偵字第73號），提起上訴，本院管轄之
第二審合議庭判決如下：
    主  文
上訴駁回。
    事  實
一、乙○○係址設高雄市前鎮區○○○路200 之3 號之聯宏交通
    企業股份有限公司（下稱聯宏公司）之負責人即代表人，並
    為勞動基準法所定之雇主，明知勞工工作15年以上滿55歲者
    ，得自請退休，且勞工退休時，雇主應依勞動基準法第55條
    第1 項所定勞工退休金之給與標準，給付勞工退休金。詎竟
    於執行所屬勞工甲○○於民國94年間申請退休事務之際，在
    95年1 月4 日召開之勞資爭議調解會議中，陳明僅願（且僅
    能）支付聯宏公司前為甲○○按月提撥薪資2%所累計之退休
    準備金總額，亦即新臺幣40餘萬元，而拒絕依勞動基準法第
    55條第1 項所定標準，給付退休金予甲○○。
二、案經高雄市政府勞工局函請臺灣高雄地方法院檢察署檢察官
    偵查後，聲請簡易判決處刑。
    理  由
一、訊據被告兼代表人乙○○固不否認被害人甲○○為聯宏公司
    所屬勞工，且已依法於94年間自請退休各情，惟矢口否認有
    何犯行，並辯稱：我擔任聯宏公司負責人（即代表人）10餘
    年了，聯宏公司就所屬勞工退休金之處理慣例，都是由勞雇
    雙方以公司歷來為各該勞工按月提撥之退休準備金總額達成
    和解，本件係因甲○○不同意依循公司慣例處理，方迄未領
    得退休金，但雙方現仍持續進行協商云云。經查：
(一)乙○○係聯宏公司之負責人即代表人，並親身職司勞工退休
    相關事務之處理；甲○○於94年間向聯宏公司申請退休時，
    業持續受僱於聯宏公司達22年又6 月20日，且已年滿60歲，
    而符合勞動基準法所定勞工工作15年以上滿55歲者，得自請
    退休之標準；又乙○○於95年1 月4 日以聯宏公司代表人身
    分出席與甲○○間之勞資爭議調解會議時，陳稱僅願（能）
    支付聯宏公司前為甲○○按月提撥薪資2%所累計之退休準備
    金總額新臺幣40餘萬元，而拒絕依勞動基準法第55條第1 項
    所定標準給付退休金，致甲○○迄未領得退休金等節，經乙
    ○○陳明在卷（本院卷第33-34 頁），且有高雄市政府勞工
    局函檢附勞資爭議調解紀錄暨高雄市政府勞資爭議調解申請
    書1 份（臺灣高雄地方法院檢察署95年度他字第812 號偵查
    卷宗，下稱他卷，第2-3 頁）、勞工保險局（老年給付）核
    定通知書1 紙（他卷第27頁）在卷足稽，自均堪採信。又如
    依前開勞工保險局（老年給付）核定通知書所載之甲○○投
    保月薪新臺幣4 萬2,000 元為標準，再按甲○○所積累之38
    個退休金基數計算（前15年每年2 個基數，於滿15年後每年
    1 個基數，滿半年則以1 年計），甲○○依勞動基準法所得
    申領之退休金總額，應約為新臺幣150 餘萬元，而為乙○○
    所陳明有意願、能力支付之數額新臺幣40餘萬元之數倍，也
    可堪認明。
(二)乙○○雖以前開情詞置辯。惟勞動基準法在性質上乃係國家
    基於社會政策所制定之勞工保護最低標準，勞雇間之任何約
    定或慣例，均不得低於該最低標準，如有低於該最低標準之
    情形，勞工不受拘束，猶得依勞動基準法之相關規定而為權
    利之主張，本屬至明之理，身為聯宏公司之負責人已十餘年
    、復職司勞工退休事務之乙○○，自更無由對此諉為不知，
    其竟執意援引公司慣例辦理，而以遠低於勞動基準法所規定
    退休金總額之新臺幣40餘萬元欲與甲○○協商，自已違反勞
    動基準法第55條第1 項第1 款之規定甚明。
(三)末乙○○於95年1 月4 日勞資爭議調解會議中，拒絕依勞動
    基準法第55條第1 項所定標準給付退休金予甲○○之際，犯
    行即已成立，此尚不因乙○○事後猶與甲○○持續就退休金
    給付一事進行協商而有別，併指明之。
(四)綜上，本件事證明確，乙○○、聯宏公司之犯行均堪認明。
二、查乙○○行為後，如附表所示之相關法律均業經變更，並俱
    於95年7 月1 日施行，玆經比較結果，就論罪科刑規定方面
    ，裁判時法並未較為有利，從而依刑法第2 條第1 項前段規
    定，自應適用各該行為時法，亦即修正前法；另就易服勞役
    之易刑規定方面，則應依刑法第2 條第1 項但書規定，適用
    較有利之裁判時法（至刑法第11條無關乎行為可罰性之變更
    ，應直接適用裁判時法），均合先指明。又乙○○為聯宏公
    司之負責人即代表人，因執行業務違反勞動基準法第55條第
    1 項第1 款之規定，核犯勞動基準法第78條之罪；並應依同
    法第81條第1 項規定對聯宏公司處以該條所定之罰金。
三、原審審酌乙○○及聯宏公司對於為長久以來持續付出勞力之
    員工，於年老屆齡退休之際，本依法應給付予退休金，竟屢
    屢託辭藉故拖延，態度誠屬不佳等一切情狀，依刑事訴訟法
    第449 條第1 項前段、第3 項（原審判決書誤載為同法「第
    455 條之1 第1 項、第3 項」，應予更正），勞動基準法第
    78條、第81條第1 項前段，刑法第11條前段、第2 條第1 項
    、第42條第3 項前段，現行法規所定貨幣單位折算新臺幣條
    例第2 條規定，分就乙○○、聯宏公司各量處罰金銀元2 萬
    元（即新臺幣6 萬元），並就乙○○之部分，諭知以新臺幣
    2,000 元折算1 日之易服勞役折算標準，本院因認原審認事
    用法均無違誤，量刑亦稱妥適，乙○○、聯宏公司上訴請求
    意旨否認犯行，並請求從輕量刑，沒有理由，自應均予駁回
    之。
據上論斷，依刑事訴訟法第455 條之1 第1 項、第3 項、第368
條、第371 條，判決如主文。
本案經檢察官丙○○到庭執行職務。
中　　華　　民　　國　　96　　年　　5 　　月　　22　　日
                  刑事第十庭  審判長法　官  陳玉聰
                                    法　官  楊淑珍
                                    法　官  莊珮吟
以上正本證明與原本無異。
本判決不得上訴。
中　　華　　民　　國　　96　　年　　5 　　月　　22　　日
                                    書記官  蔡妮君
┌───────────────────────────────────────────────┐
│附表：                                                                                        │
├──────┬─────────────┬─────────────┬───────┬────┤
│相關變更條文│行為時法（下稱舊法）之內容│裁判時法（下稱新法）之內容│比  較  理  由│備    註│
├──────┼─────────────┼─────────────┼───────┼────┤
│【罰金刑最低│罰金：（銀元）1 元以上。  │罰金：新臺幣1000元以上，以│罰金刑之最低度│舊法較為│
│度刑之變更與│                          │百元計算。                │刑，由銀元10元│有利。  │
│加、減】刑法│                          │                          │（前經提高10倍│        │
│第33條第5 款│                          │                          │）即新臺幣30元│        │
│            │                          │                          │，提高為新臺幣│        │
│            │                          │                          │1000元。      │        │
├──────┼─────────────┼─────────────┼───────┼────┤
│【易服勞役折│易服勞役以1 元以上3 元以下│易服勞役以新臺幣1000元、  │易服勞役折算標│新法有利│
│算標準變更】│，折算1 日。依刑法…第42條│2000元或3000元折算1 日。  │準，由銀元300 │。      │
│修正前刑法第│第2 項易服勞役者，均就其原│                          │元即新臺幣900 │        │
│42條第2 項前│定數額提高為100 倍折算1 日│                          │元，提高為以新│        │
│段、修正前罰│；法律所定罰金數額未依本條│                          │臺幣1000、2000│        │
│金罰鍰提高標│例提高倍數，或其處罰法條無│                          │或3000元折算1 │        │
│準條例第2 條│罰金刑之規定者，亦同。    │                          │日。          │        │
│→現行刑法第│                          │                          │              │        │
│42條第3 項前│                          │                          │              │        │
│段          │                          │                          │              │        │
╠═╤════╧═════════════╧═════════════╧═══════╧════╣
║結│1.論罪科刑方面，茲經整體比較結果，以舊法之罰金刑最低度刑較低，較為有利。                  ║
║論│2.易刑規定方面（尚無須整體適用），以新法之易服勞役折算標準較低，較為有利。                ║
╚═╧═════════════════════════════════════════════╝
附錄本案所犯法條：
《勞動基準法第78條》
違反第13條、第17條、第26條、第50條、第51條或第55條第1 項
規定者，處3 萬元以下罰金。
《勞動基準法第81條第1 項前段》
法人之代表人、法人或自然人之代理人、受僱人或其他從業人員
，因執行業務違反本法規定，除依本章規定處罰行為人外，對該
法人或自然人並應處以各該條所定之罰金或罰鍰。
